ACORDAO-COMPLETO-2352909

ACÓRDÃO 3072/2019 ATA 14/2019 - SEGUNDA CÂMARA

VISTOS, relatados e discutidos estes autos em que se analisam atos de concessão de pensão militar deferidos pela 3ª Região Militar do Comando do Exército, em favor das beneficiárias acima identificadas. 
ACORDAM os Ministros do Tribunal de Contas da União, reunidos em Sessão da 2ª Câmara, ante as razões expostas pelo Relator, e com fulcro nos incisos III e IX do art. 71 da Constituição Federal e nos arts. 1º, inciso V, e 39, inciso II, da Lei 8.443/1992, c/c o art. 259, inciso II, do Regimento Interno/TCU em:
	9.1 considerar legais as concessões de pensão militar em benefício das Sras. Ângela Izolete Santos de Almeida, Arlete dos Santos Lopes, Claudete Moura dos Santos, Diva Teixeira, Ellen Josende de Souza Lima, Karla Viviane Campos, Liziane Josende Dalcin, Maria Regina da Costa Nery, Marizete Rodrigues Nunes, e Vera Lúcia Moura dos Santos, conferindo registro aos correspondentes atos;
9.2 considerar ilegal a concessão de pensão militar em favor da Sra. Clotilde Camargo Nunes, negando registro ao ato;
9.3 dispensar o ressarcimento das quantias indevidamente recebidas de boa-fé pela interessada indicada no subitem 9.2 acima, consoante o disposto no Enunciado 106 da Súmula da Jurisprudência do TCU;
9.4 determinar à 3ª Região Militar do Comando do Exército que:
9.4.1 no prazo de 15 (quinze) dias, a contar da ciência desta Deliberação, abstenha-se de realizar pagamentos decorrentes do ato impugnado (subitem 9.2 acima) , sujeitando-se a autoridade administrativa omissa à responsabilidade solidária, nos termos do art. 262, caput, do Regimento Interno/TCU;
9.4.2 dê ciência, no prazo de 15 (quinze) dias, a contar do recebimento da notificação deste Acórdão, do inteiro teor desta Deliberação à Sra. Clotilde Camargo Nunes, notadamente no que diz respeito ao direito de opção pelos benefícios legalmente acumuláveis, encaminhando a este Tribunal, no prazo de 30 (trinta) dias, comprovante da referida ciência;
9.4.3. alerte a interessada de que o efeito suspensivo proveniente da interposição de possíveis recursos perante o TCU não a exime da devolução dos valores percebidos indevidamente após a respectiva notificação, caso os recursos não sejam providos;
9.5. esclarecer ao órgão de origem que, no caso de a Sra. Clotilde Camargo Nunes optar pela pensão militar ora em exame, deixando de perceber um dos benefícios do Instituto Nacional do Seguro Social, poderá emitir novo ato de concessão, submetendo-o a este Tribunal, nos termos da IN/TCU 78/2018;
9.6. arquivar os presentes autos, sem prejuízo de determinar à Sefip que monitore o cumprimento da medida indicada no subitem 9.4.1 supra, representando a este Tribunal, caso necessário.

Atos de concessão de pensão militar deferidos pela 3ª Região Militar do Comando do Exército.

Segunda Câmara

3. Interessadas: Ângela Izolete Santos de Almeida (XXX.049.290-XX); Arlete dos Santos Lopes (XXX.362.340-XX); Claudete Moura dos Santos (XXX.044.270-XX); Clotilde Camargo Nunes (XXX.163.350-XX); Diva Teixeira (XXX.156.070-XX); Ellen Josende de Souza Lima (XXX.483.770-XX); Karla Viviane Campos (XXX.529.140-XX); Liziane Josende Dalcin (XXX.332.430-XX); Maria Regina da Costa Nery (XXX.009.400-XX); Marizete Rodrigues Nunes (XXX.506.040-XX); Vera Lúcia Moura dos Santos (XXX.121.640-XX).

13.1. Ministros presentes: Ana Arraes (Presidente), Augusto Nardes, Aroldo Cedraz e Raimundo Carreiro.
13.2. Ministros-Substitutos presentes: Marcos Bemquerer Costa (Relator) e André Luís de Carvalho.

ACORDAO-COMPLETO-2355781

Acórdão de Relação 3856/2019 - Segunda Câmara

Acórdão de Relação

MARCOS BEMQUERER

Trata-se de atos de pensão militar deferidos pela 3ª Região Militar do Comando do Exército, em favor das beneficiárias acima indicadas.
2.	 A Secretaria de Fiscalização de Pessoal - Sefip, em sua primeira instrução dos autos, após consignar a validação das informações cadastradas no Sisac pela crítica automatizada e o parecer pela legalidade emitido pelo órgão de controle interno, concluiu não haver qualquer irregularidade nas pensões objeto destes autos (peças 7 e 8) . 
3.	 Em razão da análise empreendida, a Sefip propôs ao Tribunal considerar legais os atos concessórios de pensão militar e determinar os correspondentes registros, com fundamento nos arts. 71, inciso III, da Constituição Federal, 1º, inciso V, e 39, inciso II, da Lei 8.443/1992 e 260, § 1º, do RI/TCU. 
4.	O Ministério Público junto ao TCU, representado pelo Procurador Marinus Eduardo De Vries Marsico, no parecer que constitui a peça 9, manifestou sua anuência ao encaminhamento proposto pela unidade técnica.
5.	Determinei, preliminarmente, por despacho (peça 10) , o retorno dos presentes autos à Secretaria de Fiscalização de Pessoal, com vistas ao cumprimento do subitem 9.6.2 do Acórdão 2365/2018-TCU-Plenário, a seguir transcrito:
"9.6. determinar à Sefip que:
 (...) 
9.6.2. de imediato, proceda à inclusão de consulta a sistemas externos disponibilizados ao TCU na sistemática de análise da regularidade das concessões de pensões submetidas ao crivo desta Corte de Contas, com vistas a detectar se há acumulação ilegal de benefícios previdenciários;" 
6.	Após o cumprimento da deliberação acima transcrita, a Sefip alterou seu entendimento (peças 12 e 13) , por ter constatado irregularidade no ato inserto à peça 5, no tocante à beneficiária Sra. Clotilde Camargo Nunes, tendo em vista que essa interessada recebe outros benefícios previdenciários que não podem ser percebidos cumulativamente com a pensão militar. Em consequência, sugeriu a ilegalidade do ato de peça 5 e a legalidade dos demais. 
7.  	Para melhor compreensão da matéria, reproduzo, a seguir, excerto da nova instrução da Sefip no qual constam os fundamentos que sustentam a sua proposição (peça 12) :
"EXAME TÉCNICO
Procedimentos aplicados
Os procedimentos para exame, apreciação e registro de atos de pessoal encontram-se estabelecidos na Instrução Normativa TCU 78/2018 e na Resolução TCU 206/2007. Essas normas dispõem, em seus arts. 4º, § 2º, e 3º, § 3º, respectivamente, que os atos de pessoal disponibilizados por meio do e-Pessoal devem ser submetidos à crítica automatizada do próprio sistema, com base em parâmetros predefinidos.
Relativamente aos atos de admissão e concessão de aposentadoria, pensão e reforma, as rotinas de crítica das informações cadastradas nos sistemas informatizados de coleta de atos foram elaboradas e validadas levando-se em conta as peculiaridades desses atos. Os itens de verificação do sistema compreendem prazos e fundamentos legais, assim como eventuais ocorrências de acumulação. Tratam-se de verificações mais abrangentes, minuciosas e precisas do que aquelas que podem ser realizadas por mãos humanas, proporcionando um nível de segurança ainda maior.
Exame das Constatações
4.	Em Despacho de 22/10/2018 (peça 10) , o Excelentíssimo Ministro-Relator Marcos Bemquerer Costa determinou o retorno dos autos à Sefip, para se posicionar acerca de acumulação nos termos do art. 29 da Lei 3.765/1960, com a redação dada pela Medida Provisória 2.215-10, de 31/08/2001 que é permitida a acumulação: I - de uma pensão militar com os proventos de disponibilidade, reforma, vencimento ou aposentadoria; II - de uma pensão militar com a de outro regime, observado o disposto no art. 37, inciso XI, da Constituição Federal.
5.	Compulsando os sistemas informatizados disponibilizados pelo TCU verificou-se que, no ato que tem como nº de controle 10003428-08-2016-000203-6, a Sra. CLOTILDE CAMARGO NUNES CPF XXX.163.350-XX, na condição de viúva, recebe três benefícios:  a presente pensão militar, uma aposentadoria por tempo de contribuição e uma pensão por morte previdenciária,  sendo os dois últimos benefícios  do Regime Geral de Previdência Social (INSS) .
6.	Quanto às beneficiárias, Sras. ANGELA IZOLETE SANTOS DE ALMEIDA - CPF XXX.049.290-XX e CLAUDETE MOURA DOS SANTOS - CPF XXX.044.270-XX e MARIA REGINA DA COSTA - CPF XXX.009.400-XX, observa-se que acumulam as pensões constante dos autos com um outro cargo ou um benefício. Informamos que tais acumulações têm como base legal o Art. 29, incisos I e II, da Lei das Pensões Militares - Lei 3765/1960 -, que permite as referidas acumulações, observado o disposto no art. 37, inciso XI, da Constituição Federal.
7.  Nos termos do art. 29 da Lei 3.765/1960, com a redação dada pela Medida Provisória 2.215-10, de 31/08/2001, é permitida a acumulação: I - de uma pensão militar com os proventos de disponibilidade, reforma, vencimento ou aposentadoria; II - de uma pensão militar com a de outro regime, observado o disposto no art. 37, inciso XI, da Constituição Federal. 
8. O benefício previdenciário do INSS é considerado para fins do disposto no mencionado art. 29 da Lei 3.765/1960, haja vista que, em se tratando de pensão civil, quer seja previdenciária quer estatutária, a acumulação de benefícios recebidos dos cofres públicos deve ser entendida de maneira restritiva.
9.	O TCU, por meio do Acórdão 3653/2011-TCU-Segunda Câmara, da relatoria do Ministro Substituto André de Carvalho considerou que o benefício do Regime Geral da Previdência Social também deve ser considerado para fins do disposto no art. 29 da Lei nº 3.765/1960. Eis excerto do Voto condutor dessa deliberação: 
'5. Ocorre que, no que diz respeito à pensão militar, a redação original do art. 29 da Lei n. 3.765, de 4/5/1960, prevê a acumulação de duas pensões militares ou de uma pensão militar com proventos de disponibilidade, reforma, vencimentos, aposentadoria ou pensão proveniente de um único cargo civil.
6. E, com base em precedentes dos Tribunais Regionais Federais, verifica-se que o benefício previdenciário do INSS é considerado para fins do disposto no mencionado art. 29 da Lei n. 3.765, de 1960, haja vista que, em se tratando de pensão civil, quer seja previdenciária, quer estatutária, a acumulação de benefícios recebidos dos cofres públicos deve ser entendida de maneira restritiva (v. Apelação Cível nº 2005.33.000084718 - TRF 1ª Região e Apelação em Mandado de Segurança 70012 - TRF 2ª Região, fl. 23) .'
10. Este também é o entendimento do STJ, conforme as seguintes ementas no AgRg no REsp 989802/RJ e no REsp 1434168/RS:
'ADMINISTRATIVO. AGRAVO REGIMENTAL NO RECURSO ESPECIAL. MILITAR. PENSÃO DE FILHA. ART. 29 DA LEI Nº 3.765/1960. REDAÇÃO ORIGINAL. APLICABILIDADE. TEMPUS REGIT ACTUM. ACUMULAÇÃO COM DUAS PENSÕES PREVIDENCIÁRIAS. IMPOSSIBILIDADE. SUSPENSÃO DE COTA-PARTE ATÉ EVENTUAL OPÇÃO DA INTERESSADA.
	1. O Superior Tribunal de Justiça firmou entendimento de que o regramento do direito à pensão por morte há de ser feito com base na lei vigente à época do óbito do instituidor.
2. Para afastar a acumulação ilegal de benefícios, deve-se suspender a cota-parte da pensão militar até que a interessada renuncie a uma das pensões previdenciárias, se esta for sua opção.'
11. Assim, a acumulação de três benefícios pela Sra.  CLOTILDE CAMARGO NUNES CPF XXX.163.350-XX, na condição de viúva, beneficiária do Instituidor FELICIANO NUNES, não merece prosperar, razão pela qual o ato que tem como nº de controle 10003428-08-2016-000203-6, deve ser considerado ilegal. 
12. Cabe salientar, no entanto, que a interessada poderá optar, a qualquer tempo, pelo recebimento dos proventos relativos à pensão militar, contanto que comprove seu respectivo enquadramento na disposição do art. 29 da Lei 3.765/1960, escolhendo apenas os benefícios acumuláveis legalmente acumuláveis.
13. Ressalto, ainda, que o ingresso do ato retromencionado no TCU se deu em 29/03/2018 (peça 6) , portanto é prescindível a oitiva da interessada, a teor do disposto nos subitens 9.2 e 9.3 do Acórdão 587/2011-TCU-Plenário, da relatoria do Ministro Valmir Campelo.
14. Nesse contexto, propõe-se a ilegalidade da pensão militar instituída pelo Sr. FELICIANO NUNES  e a legalidade dos demais atos constantes destes autos.   
CONCLUSÃO 
15. A abrangência e a profundidade das verificações levadas a efeito fundamentam convicção de legalidade dos atos, à exceção do Ato que tem como nº de controle 10003428-08-2016-000203-6, que deverá ser considerado ilegal com recusa do competente registro. Assim, em relação aos demais atos, do presente processo, cabe proposta no sentido de que sejam considerados legais promovendo-lhe os registros." 
8.	O Ministério Público de Contas, no parecer que constitui a peça 14, aquiesceu à última proposta oferecida nos autos pela Sefip.
	É o Relatório.

não há.

Procurador Marinus Eduardo De Vries Marsico.

PENSÃO MILITAR. ACUMULAÇÃO ILEGAL DE BENEFÍCIOS PREVIDENCIÁRIOS. DESCUMPRIMENTO DAS REGRAS DO ART. 29 DA LEI 3.765/1960. ILEGALIDADE DE UMA CONCESSÃO, COM RECUSA DE REGISTRO AO ATO. LEGALIDADE DAS DEMAIS, COM DETERMINAÇÃO PARA REGISTRO DOS CORRESPONDENTES ATOS. 1. Nos termos do art. 29 da Lei 3.765/1960, com a redação dada pela Medida Provisória 2.215-10, de 31/08/2001, é permitida a acumulação de uma pensão militar com os proventos de disponibilidade, reforma, vencimento ou aposentadoria; e uma pensão militar com a de outro regime. 2. O benefício previdenciário do Instituto Nacional do Seguro Social é considerado para fins do disposto no mencionado art. 29 da Lei 3.765/1960, haja vista que, em se tratando de pensão, quer seja previdenciária quer estatutária, a acumulação de benefícios recebidos dos cofres públicos deve ser entendida de maneira restritiva.

PENSÃO MILITAR (PMIL)

Secretaria de Fiscalização de Pessoal - Sefip.

Em apreciação atos de pensão militar deferidos pela 3ª Região Militar do Comando do Exército, em benefício das Sras. Ângela Izolete Santos de Almeida, Arlete dos Santos Lopes, Claudete Moura dos Santos, Clotilde Camargo Nunes, Diva Teixeira, Ellen Josende de Souza Lima, Karla Viviane Campos, Liziane Josende Dalcin, Maria Regina da Costa Nery, Marizete Rodrigues Nunes, e Vera Lúcia Moura dos Santos.
2.	Os pareceres exarados nos autos pela Secretaria de Fiscalização de Pessoal - Sefip (peças 7 e 8) e pelo Ministério Público junto ao TCU,  representado pelo Procurador Marinus Eduardo De Vries Marsico (peça 9) , propunham, inicialmente, a legalidade de todas as concessões pensionais.
3.	Por despacho (peça 10) , determinei o retorno dos presentes autos à Secretaria de Fiscalização de Pessoal, com vistas ao cumprimento do subitem 9.6.2 do Acórdão 2365/2018-TCU-Plenário, a seguir transcrito:
"9.6. determinar à Sefip que:
 (...) 
9.6.2. de imediato, proceda à inclusão de consulta a sistemas externos disponibilizados ao TCU na sistemática de análise da regularidade das concessões de pensões submetidas ao crivo desta Corte de Contas, com vistas a detectar se há acumulação ilegal de benefícios previdenciários;" 
4.	Em novas manifestações nos presentes autos, a unidade técnica (peças 12 e 13) e o Parquet  (peça 14) , alteraram a opinio juris somente para o ato inserto à peça 5, por vislumbrar que é indevida a acumulação de outros benefícios previdenciários com a concessão de pensão militar em favor da Sra. Clotilde Camargo Nunes. Por conseguinte, propõem a ilegalidade dessa concessão, com recusa de registro ao correspondente ato. Quanto às outras concessões, sugerem considerá-las legais.
5.	Como visto no Relatório precedente, da consulta efetuada pela Sefip em sistemas externos disponibilizados ao TCU, em cumprimento ao despacho por mim proferido, sobressaem informações de que a Sra. Clotilde Camargo Nunes percebe uma pensão militar e outros dois benefícios do Instituto Nacional do Seguro Social - INSS, quais sejam: a) pensão por morte previdenciária e b) aposentadoria por tempo de contribuição. 
6.	Neste processo, o ato de peça 5 refere-se à concessão de pensão militar instituída pelo Sr. Feliciano Nunes, em favor de sua viúva, Sra. Clotilde Camargo Nunes, e de suas filhas Karla Viviane Campos e Marizete Rodrigues Nunes. 
7.	Restou demonstrado que a Sra. Clotilde Camargo Nunes, além da pensão militar ora em referência, é contemplada com dois benefícios previdenciários do INSS. 
8.	Essa situação não encontra guarida na Lei 3.765/1960, que dispõe sobre as pensões militares, verbis:
"Art. 29. É permitida a acumulação: (Redação dada pela Medida provisória nº 2.215-10, de 31.8.2001) 
I - de uma pensão militar com proventos de disponibilidade, reforma, vencimentos ou aposentadoria; (Redação dada pela Medida provisória nº 2.215-10, de 31.8.2001) 
II - de uma pensão militar com a de outro regime, observado o disposto no art. 37, inciso XI, da Constituição Federal. (Redação dada pela Medida provisória nº 2.215-10, de 31.8.2001) "
9.	Nos termos da norma legal de regência, somente é permitido à pensionista acumular dois benefícios, e não três, como ocorre com a interessada precitada. Ou seja, pode-se receber duas pensões militares ou uma pensão militar e um outro benefício do INSS.
10.	Esta Casa de Contas, mediante o Acórdão 3653/2011-TCU-Segunda Câmara (rel. min. subst. André de Carvalho) , assentou que o benefício do Regime Geral da Previdência Social deve ser considerado para fins do disposto no art. 29 da Lei 3.765/1960. Com vistas a melhor compreensão da matéria, transcrevo parte do Voto condutor do julgado:
"5. Ocorre que, no que diz respeito à pensão militar, a redação original do art. 29 da Lei n. 3.765, de 4/5/1960, prevê a acumulação de duas pensões militares ou de uma pensão militar com proventos de disponibilidade, reforma, vencimentos, aposentadoria ou pensão proveniente de um único cargo civil.
6. E, com base em precedentes dos Tribunais Regionais Federais, verifica-se que o benefício previdenciário do INSS é considerado para fins do disposto no mencionado art. 29 da Lei n. 3.765, de 1960, haja vista que, em se tratando de pensão civil, quer seja previdenciária, quer estatutária, a acumulação de benefícios recebidos dos cofres públicos deve ser entendida de maneira restritiva (v. Apelação Cível nº 2005.33.000084718 - TRF 1ª Região e Apelação em Mandado de Segurança 70012 - TRF 2ª Região, fl. 23) .
7. Assim sendo, a acumulação de 3 (três) benefícios pela Sra. (...) não merece prosperar, razão pela qual o ato de fls. 2/5 deve ser considerado ilegal, consoante proposto pela Sefip."
11.	Nessa mesma exegese, cito, entre outros, os Acórdãos 8.721/2017, 7.942/2018, 7.450/2018, 11.259/2018, 819/2019 e 1302/2019, todos julgados pela 2ª Câmara e de minha relatoria, e o Acórdão 4847/2017-TCU-Segunda Câmara, rel. min. subst. André de Carvalho. 
12.	O magistério jurisprudencial do Superior Tribunal de Justiça dessa linha não destoa, consoante a ementa do REsp 1.434.168/RS:
	"ADMINISTRATIVO E PREVIDENCIÁRIO. FILHA DE MILITAR. ACUMULAÇÃO DE PENSÃO MILITAR COM APOSENTADORIA POR TEMPO DE CONTRIBUIÇÃO AO INSS E PENSÃO POR MORTE DE EX-CÔNJUGE. IMPOSSIBILIDADE. NECESSIDADE DE OPÇÃO POR UM DOS BENEFÍCIOS PREVIDENCIÁRIOS PARA PERCEPÇÃO DA PENSÃO MILITAR. EXEGESE DO ART. 29 DA LEI N. 3.765/1960, COM REDAÇÃO VIGENTE NA DATA DO ÓBITO DO MILITAR.
	1. No caso, a recorrente percebe dois benefícios previdenciários (aposentadoria por tempo de contribuição e pensão por morte do ex-cônjuge) , questionando o ato da administração do Comando da Aeronáutica que lhe exigiu a entrega do comprovante de opção por um dos benefícios previdenciários para deferimento do pedido da reversão da pensão militar por morte de seu genitor (ocorrida em 28/7/1976) , antes percebida por sua falecida genitora.
	2. 'Art. 29 - É permitida a acumulação: a) de duas pensões militares; b) de uma pensão militar com proventos de disponibilidade, reforma, vencimentos, aposentadoria ou pensão proveniente de um único cargo civil' (Lei n. 3.765/1960, com redação vigente na data do óbito do militar) .
	3. A acumulação de benefícios percebidos dos cofres públicos deve ser interpretada restritivamente, sob pena de ofensa ao princípio da legalidade. Deve, pois, a recorrente renunciar a um dos benefícios previdenciários se quiser perceber a pensão militar.
	Recurso especial improvido. (REsp 1434168/RS; Ministro Humberto Martins; 2ª turma; DJe 24/09/2015) ."
13.	Como se nota, prevalece a interpretação de que o benefício previdenciário do INSS é considerado para efeito da apuração a que se refere o art. 29 da Lei 3.765/1960, uma vez que, em se tratando de pensão, previdenciária ou estatutária, a acumulação de benefícios recebidos de cofres públicos deve ser entendida de maneira restritiva. 
14.	Por conseguinte, a concessão de pensão militar inserta ao ato de peça 5, que tem como beneficiária a Sra. Clotilde Camargo Nunes, deve ser considerada ilegal, com negativa de registro ao correspondente ato, ante a acumulação indevida de benefícios previdenciários. De ressaltar que o ato de referência veio ao descortino do Tribunal em 29/03/2018, razão pela qual prescinde da realização de oitiva prévia da interessada, conforme assentado no Acórdão 587/2011-TCU-Plenário (rel. min. Valmir Campelo) . 
15.	Deve ser determinado à 3ª Região Militar do Comando do Exército que se abstenha de realizar os pagamentos decorrentes do ato impugnado e que dê ciência à interessada de que poderá optar, a qualquer tempo, pelo recebimento dos proventos relativos à pensão militar ora examinada, contanto que comprove o enquadramento da sua situação fática às disposições do art. 29 da Lei 3.765/1960, escolhendo apenas os benefícios acumuláveis legalmente.
16. 	Outrossim, a pensionista deve ser alertada de que o efeito suspensivo proveniente da interposição de possíveis recursos perante o Tribunal não a exime da devolução dos valores percebidos indevidamente após a respectiva notificação, caso os recursos não sejam providos.
17.	Por fim, esclareça-se ao órgão de origem que, no caso de a Sra. Clotilde Camargo Nunes optar pela pensão militar em exame, deixando de perceber um dos benefícios decorrentes do INSS, poderá emitir novo ato de concessão, submetendo-o a este Tribunal, nos termos da IN/TCU 78/2018.
18.	As demais pensões apreciadas neste processo, a respeito das quais não há dissenso nos autos, devem ser consideradas legais, conferindo-se registro aos correspondentes atos. 
	Ante o exposto, acolho as propostas da Sefip e do Ministério Público/TCU e manifesto-me por que seja adotada a deliberação que ora submeto a este Colegiado.
TCU, Sala das Sessões, em 07 de maio de 2019.
MARCOS BEMQUERER COSTA
                   Relator